【裁判字號】    88,自,670
【裁判日期】    900403
【裁判案由】    妨害自由等
【裁判全文】
臺灣臺北地方法院刑事判決                          八十八年度自字第六七號
    自  訴  人  丙○○
    被      告  戊○○
    右  一  人
    選任辯護人  周祝民
    被      告  己○○
                庚○○
右列被告等因妨害自由等案件，經自訴人提起自訴，本院判決如左：
    主  文
戊○○、己○○、庚○○均無罪。
    理  由
一、自訴意旨略以：被告戊○○為台北市政府警察局信義分局小隊長，於民國八十七
    年九月十八日下午十時許，與同分局員警即被告己○○、庚○○未著警察制服，
    至自訴人所營位於台北市○○○路四九號之彰化大旅社六樓六○二號房走廊前，
    見自訴人丙○○後，在未表明為員警身份、或為任何說明之情況下，即毆打自訴
    人丙○○，並強押自訴人至六○二號房內，銬住自訴人丙○○之手腳，繼續毆打
    ，並指稱自訴人丙○○為毒販、房內藏有毒品，強要自訴人丙○○交出，為自訴
    人所否認後，竟又繼續毆打，並自行掀開房內床鋪，搜索自訴人身體、房間，結
    果查無任何毒品後，竟又取走自訴人所有之汽車鑰匙，強押自訴人之父乙○○搜
    索自訴人汽車。自訴人因被告三人之毆打，致受有兩側顳骨、頭皮、左前額、左
    胸、左上臂、左肘、左前臂、左肘、左臂多處挫傷等傷害，認被告戊○○、己○○、庚○○三人（下簡稱被告戊○○等三人）涉犯刑法第二百七十七條第一項之
    普通傷害罪、第三百零四條之強制罪、第三百零六條之侵入住宅罪、第三百零七
    條之違法搜索罪罪嫌等語。
二、按犯罪事實應依證據認定之，無證據不得推定其犯罪事實。又不能證明被告犯罪
    者，應諭知無罪之判決，刑事訴訟法第一百五十四條、第三百零一條第一項分別
    定有明文，且據同法第三百四十三條為自訴程序所準用。次按事實之認定，應憑
    證據，如未能發現相當證據，或證據不足以證明，自不能以推測或擬制之方法，
    以為裁判基礎（最高法院四十年台上字第八六號判例參照）。又認定犯罪事實所
    憑之證據，雖不以直接證據為限，間接證據亦包括在內；然而無論直接或間接證
    據，其為訴訟上之證明，須於通常一般之人均不致有所懷疑，而得確信其為真實
    之程度者，始得據為有罪之認定，倘其證明尚未達到此一程度，而有合理之懷疑
    存在時，事實審法院復已就其心證上理由予以闡述，敘明其如何無從為有罪之確
    信，因而為無罪之判決，尚不得任意指為違法，此亦有最高法院七十六年台上字
    第四九八六號判例可資參照。再告訴人之告訴，本以使被告受刑事追訴為目的，
    故其陳述是否與事實相符，自應調查其他證據，以資審認，苟其所為攻擊之詞，
    尚有瑕疵，則在此瑕疵未予究明以前，即不能遽採為斷罪之基礎（最高法院六十
    九年度台上字第一五三一號判決參照）。
三、自訴人丙○○認被告戊○○等三人涉犯前揭罪嫌，無非係以上述犯罪事實業據自
    訴人丙○○指訴綦詳，並經證人即被告父母乙○○、廖愛鄉及證人即彰化大旅社
    服務生丁○○○證述歷歷，另有三軍總醫院附設民眾診療服務處八十八年四月二
    十七日診斷證明書可資相佐，為主要論據。
四、訊據被告戊○○等三人，就為台北市政府警察局信義分局員警，而於前揭時地因
    便服查訪煙毒犯，曾與自訴人丙○○發生扭打，於制服自訴人丙○○後曾經上手
    銬，並檢查六○二房抽屜、汽車等情固坦承不諱，然均堅詞否認有何違法搜索、
    傷害、侵入住宅、強制之犯行，被告戊○○辯以：當日係接獲線報方前往彰化大
    旅社，伊一見丙○○就遭丙○○持電擊棒攻擊，己○○見狀方會以柔道制服丙○○，丙○○始行受傷，並且為保持安全，才對丙○○上手銬，但是進房後就解下
    ，且經告知欲查訪ＦＭ２毒品、丙○○同意後，丙○○就自願開房間抽屜供伊等
    察看，整個過程並無違法等語；被告己○○辯稱：案發當日因為小隊長戊○○要
    求方至彰化大旅社配合查訪煙毒犯，然至旅社見不到欲查訪之人，伊回頭就聽到
    小隊長的呼聲及電擊棒之聲音，看見丙○○用電擊棒電擊小隊長，就馬上表明身
    分上前搶下電擊棒，丙○○就從樓梯上摔下來頭部受傷，經制服後為免意外，才
    會對丙○○上手銬，而且察看房間抽屜也是丙○○自己願意的等語；被告庚○○
    則以：伊到現場乃負責一樓警戒，一直到聽到聲音，小隊長下樓稱遭丙○○電擊
    請伊上樓幫忙，方與服務生丁○○○上樓表明身份等語置辯。經查：
    (一)刑法第二十一條第一項規定：「依法令之行為，不罰」，凡依據法令所為之行
      為具阻卻違法之事由，為法律所不罰。而被告戊○○等三人於前揭時地因查緝
      煙毒犯進入彰化大旅社，被告戊○○遭自訴人丙○○以電擊棒攻擊，而其他人
      在場幫助制服自訴人丙○○後，方將丙○○戴上手銬，限制其自由乙節，業經
      本院隔離訊問被告戊○○等三人，被告三人供稱互核相符，且台北市政府警察
      局信義分局八十七年九月十九日之「查緝煙毒ＦＭ２案」之臨檢紀錄表上載明
      「‧‧‧二、‧但宗嫌卻以電擊器攻擊警方人員，造成本隊同仁小隊長左手臂
      受傷，而宗嫌也因過於緊張而由樓梯摔下，造成頭額撞傷。三、警訊宗嫌，宗
      嫌坦承因怕仇家追殺，所以隨身攜帶電擊器防身‧‧‧‧」，且經自訴人丙○○閱後無訛，於該點下、在場人欄下簽名確認，有該臨檢紀錄表在卷可稽，復
      有台北市政府警察局信義分局八十八年八月十二日函及附件訊問筆錄、扣案電
      擊棒可資相佐，是被告戊○○等三人係於執行查緝毒品勤務時，經自訴人丙○○持電擊棒攻擊，而施強制力，互有成傷等情，堪信為真。則由被告戊○○等
      三人當時之判斷：自訴人丙○○實係對公務員依法執行職務時，施強暴脅迫之
      行為，為妨害公訴罪之現行犯，自有權依據刑事訴訟法第八十八條之一將自訴
      人丙○○以現行犯為逮捕、逕行拘提。而「逮捕」乃基於國家公權力對人施以
      強制力，本即含有限制被逮捕人自由之意，是此等依據法律之「逮捕」、「逕
      行拘提」自得依法對於抗拒者為強制力並限制被逮捕人自由，而逮捕之方法於
      「適當」之範圍內，自得上「手銬」。是被告戊○○等三人雖坦承有扭打自訴
      人成傷、限制自訴人之自由，然顯係依據法令之「逮捕」、「逕行拘提」行為
      下，施用強制力以迫使自訴人丙○○屈服：(1)自訴人丙○○於拒絕接受逮捕、
      拘提時，乃持用頗具威力電擊棒持續攻擊被告戊○○，而被告戊○○等三人僅
      以赤手空拳與之扭打，再據三軍總醫院附設民眾診療服務處所載自訴人丙○○
      八十七年九月二十一日診療所呈之傷為：兩側顳骨頭皮、左前額、左胸、左上
      臂、左肘、右前臂等處挫傷瘀血等情相參，被告戊○○等三人之行為，尚於一
      般「逮捕」、「逕行拘提」之範圍內；(2)且因自訴人丙○○所犯之行為具相當
      之「暴力」性，為防其再犯、或脫逃，對之上「手銬」，亦屬相當。故被告戊○○三人所為乃依法令之行為，尚在不罰之列。至自訴人丙○○指稱於逮捕後
      ，仍有毆打云云，經本院細查被告所受傷勢：除右前臂有一防衛性瘀傷外，均
      集中於身體之左側，此有前開診斷書可參，核與被告戊○○等三人所稱之「跌
      下樓梯」等情相合，且以常情相佐，倘三名壯碩如被告戊○○等三人之成年男
      子、接受過警員之嚴格訓練者，共同毆打一受銬、毫無反抗能力之男子，其所
      受傷勢，又豈會僅「多處瘀傷」？雖自訴人丙○○另舉證人乙○○為證，但證
      人乙○○為自訴人之父，親情相連，證言自多曲予附合，難以憑採，故自訴人
      丙○○所指遭銬上手銬毆打云云，委無足採。
    (二)又按刑事訴訟法第一百三十條規定：司法警察或司法警察官逮捕被告或執行拘
      提、羈押時，雖無搜索票，得逕行搜索其身體。是自訴人丙○○於經搜索前，
      已經逮捕、拘提，已如前述，則據前開法條說明，被告戊○○等三人自得逕行
      搜索自訴人丙○○之身體，以維護現場安全、保全犯罪證據。故被告戊○○等
      三人搜索自訴人丙○○之身體，尚難謂為不依法令之搜索，而與違法搜索罪之
      構成要件有間。
    (三)又按警察人員，根據密報，足信在住所犯罪，以情形急迫，雖未向檢察官請領
      搜索票而逕行搜索，揆諸刑事訴訟法第一百三十一條第一項第三款規定，尚不
      能以非法搜索視之；而刑法第三百零六條第一項所謂無故侵入他人住宅，指無
      正當理由擅入他人住宅而言，如出於有權搜查之職務上行為，自不能謂為無故
      侵入，此有最高法院二十二年度上字第八九一號、五十七年台上字第八六號裁
      判可資參照。而被告戊○○自稱：接獲線民指稱丙○○於八十七年九月十六日
      交付買賣一包毒品，故而在確定丙○○有犯罪嫌疑、且案發當時丙○○人在彰
      化大旅社，才會呈報上級越區調查等語（見本院八十八年度自字第三九一號卷
      第二二頁），核與被告己○○、庚○○陳稱情節相合，並台北市政府警察局信
      義分局勤務指揮中心協調事項傳真單、員警出入及領用槍彈無線電行動電腦登
      記簿、勤務分配表在卷可查，是被告戊○○等三人主觀根據密報，足信被告丙○○在彰化大旅社犯罪，為查緝毒品，且情形急迫，實有逕行搜索之必要，被
      告戊○○等三人於主觀上並無違法搜索之故意。至雖被告戊○○三人於搜索後
      並未呈報所屬檢察官補開搜索票，然有無違法搜索應於開始搜索至搜索完成時
      判斷之，呈報檢察官係在搜索完成後之行為，若未按時呈報，僅係是否應受行
      政處分之問題而已，核與刑責無涉，附此敘明。
    (四)又據台北市政府警察局勤務實施細則第二十五條之臨檢要領五：「對一般旅館
      之臨檢，以檢查空房間為原則。檢查旅館房間應會同其職工為之，查房間必先
      叩門，查旅客行李時，應由旅客開啟取出受檢」，而據證人丁○○○證述：被
      告戊○○等三人察看旅社房間時，係由伊開門並陪同等語（見八十七年七月二
      十八日警訊筆錄），核與被告戊○○等三人供稱情節相合，是被告戊○○等三
      人檢查旅館其餘房間係屬合法之臨檢。
    (五)另被告戊○○雖自承：當日曾與自訴人之父乙○○一同下樓檢查被告車輛等情
      在卷，核與證人即乙○○證述：伊於戊○○搜索車子時在外觀看陪同情節相合
      ，是檢查汽車時，僅被告戊○○與證人乙○○，並無被告己○○、庚○○。且
      經本院調得證人乙○○自訴被告戊○○、甲○○、丁○○○就同一日之事為恐
      嚇等之八十八年度自訴字第三九一號案件全卷，遍查該卷及本院卷、警訊筆錄
      ，均未見證人乙○○就該搜索汽車之舉有何「違反意願」、「違法搜索」之表
      示，參之，被告戊○○係先取得自訴人丙○○之汽車鑰匙，方要求檢查自訴人
      之汽車，是倘未得被告丙○○、證人乙○○之同意，又如何知悉自訴人車輛之
      停放處所？如何能檢查車輛？況自訴人之父乙○○為退休員警，就警察執行公
      務「搜索」之界線知之甚明，如有未經同意之違法搜索之事，豈會不知？又豈
      會不於筆錄中顯現？是被告戊○○雖有檢查被告車輛，然係取得自訴人丙○○
      、證人乙○○之同意配合，提供檢視、查看，自與「非法搜索」有間。故自訴
      人丙○○稱搜索違反當事人意願云云，委無足採。
五、此外又查無其他積極證據，足認被告戊○○等三人確有自訴人所述之犯罪，徒以
    自訴人一人之指述，尚不能證明被告犯罪，依法應諭知無罪之判決。
據上論斷，應依刑事訴訟法第三百四十三條、第三百零一條第一項，判決如主文。
中      華      民      國    九十      年      四      月      三      日
                                      臺灣臺北地方法院刑事第三庭
                                          法  官    郭惠玲
右正本證明與原本無異。
如不服本判決，應於判決送達後十日內，向本院提出上訴狀。
                                          書記官    劉芸珊
中      華      民      國      九十        年    四    月     二十五   日


司法院資訊處製作；財團法人民間司法改革基金會備份。
